【裁判字號】    99,消債更,73
【裁判日期】    990611
【裁判案由】    更生事件
【裁判全文】
臺灣臺南地方法院民事裁定            99年度消債更字第73號
聲  請  人
即  債務人  乙○○
上列當事人因消費者債務清理事件聲請更生，本院裁定如下：
    主  文
債務人乙○○自民國九十九年六月十四日十七時起開始更生程序
；並命司法事務官進行本件更生程序。
    理  由
一、按債務人不能清償債務或有不能清償之虞者，得依本條例所
    定更生或清算程序，清理其債務；又聲請更生或清算不合程
    式或不備其他要件者，法院應以裁定駁回之，但其情形可以
    補正者，法院應定期間先命補正，消費者債務清理條例第8
    條定有明文。次按債務人與金融機構協商成立者，不得聲請
    更生或清算，但因不可歸責於己之事由，致履行顯有重大困
    難者，不在此限；本條例施行前，債務人依金融主管機關協
    調成立之中華民國銀行公會會員辦理消費金融案件無擔保債
    務協商機制與金融機構成立之協商，準用前項之規定，消費
    者債務清理條例第151條第5項、第6項亦分別有明文規定。
    衡諸前開規定之立法意旨，可見債務人無論在本條例施行前
    後，與金融機構之債權人成立協商後，即應本於債權契約之
    誠信原則勉力履行，除非有前述不可歸責於己之事由，致其
    履行顯然有重大困難之情形外，不得率爾依本條例更生程序
    清理其債務。又在債務人已積欠債權人債務之情形下，如債
    權人已提出能兼顧債務人基本生活所需及償還債務兩項要求
    之分期清償方案，而因債務人為求能為如往常一般消費行為
    ，致無法達成債務協商共識時，自難認債務人已不能清償債
    務或有不能清償之虞，即不應認債務人得依消費者債務清理
    條例聲請更生或清算程序清理其債務。
二、本件聲請意旨略以：聲請人即債務人乙○○現任職於東立工
    業股份有限公司，平均每月薪資約新臺幣（下同）11,656元
    ，除此薪資收入外，名下並無任何財產，然累積債務總金額
    已達1,788,585元，其中897,000元為房屋貸款，房屋現已轉
    賣與親戚，由親戚繳納房屋貸款，其餘均為無擔保或無優先
    權之債務，而債務人有不能清償債務之情事，前已提出債權
    人清冊，以書面向最大債權金融機構即國泰人壽保險股份有
    限公司（下稱國泰人壽保險公司）請求共同協商債務清償方
    案，惟債務人須扶養未成年子女甲○○，且債務人之部分債
    務已外賣給多間資產管理公司，其中磊豐國際資產管理股份
    有限公司（下稱磊豐公司）未能體諒債務人於民國99年1月
    份繳款上之困難，堅持債務人須於99年1月10日開始繳款，
    而債務人告知磊豐公司顏小姐希望能將繳款日延後卻未果，
    磊豐公司並於99年2月向鈞院執行處聲請對債務人之薪資進
    行強制扣薪，是債務人實無力負擔最大債權人國泰人壽保險
    公司所提出每月清償4,137元之協商方案，有不可歸責於己
    致履行協商條件顯有重大困難之事由，符合消費者債務清理
    條例第3條、第151條第5項但書之規定，爰依上開規定，提
    出財產及收入狀況說明書、債權人清冊、債務人清冊，聲請
    更生等語。
三、經查，本件債務人於聲請更生前，曾依金融主管機關協調成
    立之中華民國銀行公會會員辦理消費金融案件無擔保債務協
    商機制，與債權銀行於98年12月4日就全體無擔保債權成立
    協商，當時債務人之無擔保債務總額為825,548元，雙方約
    定由債務人自99年1月10日起，分132期，利率2%，每月清償
    4,137元至全部清償完畢為止乙節，有債務人及債權人國泰
    人壽保險公司提出之前置協商機制協議書（金融機構無擔保
    債權）、前置協商無擔保債務還款分配表暨表決結果各1件
    在卷可稽。又債務人於前述協商成立後，磊豐公司旋於99年
    2月向執行法院聲請對債務人之薪資進行強制扣薪一情，亦
    有債務人提出之本院99年2月11日南院龍99司執乾字第10477
    號執行命令影本附卷可參，堪信為真實。
四、再查，債務人雖主張其現任職於東立工業股份有限公司，平
    均每月薪資11,656元，然經本院依職權向債務人任職之東工
    業股份有限公司函查結果，債務人99年2月薪資15,408元、
    加班費2,297元、獎金1,000元；99年3月薪資17,136元、加
    班費2,105元、獎金1,000元；執行扣薪6,700元，有東立工
    業股份有限公司99年4月23日東9901號函暨該函檢附之薪資
    明細表1紙在卷可稽，是債務人平均每月薪資約為19,473元
    【計算式：（15,408＋2,297＋1,000＋17,136＋2,105＋1,0
    00）2＝19,473】。
五、又查，債務人主張其每月生活必要費用8,000元，並扶養1名
    未成年子女甲○○，此有債務人檢附之戶籍謄本在卷可佐。
    而依行政院內政部所公告99年度臺灣省低收入戶最低生活費
    用每人每月為9,829元，該生活費標準係按照政府最近一年
    平均每人消費支出（包括食品費、衣著鞋襪費、房租水電費
    、家居管理費、醫療保健費、交通通訊費、娛樂教育費及雜
    項支出）百分之60訂定，有內政部歷年最低生活費一覽表1
    份在卷可稽，成人部分之基本生活費用依此標準計算，雖屬
    適當，然未成年子女部分既係依附於父母提供之住所共同生
    活，且其日常生活較為單純，是其基本生活費用當與成人之
    基本生活費用不同（如房租費、家居管理費、通訊費等費用
    即非未成年子女基本生活所需費用），因此，未成年子女之
    基本生活費用應參酌99年度綜合所得稅每人免稅額82,000元
    計算，每人每月基本生活所需約6,900元為適當。準此，本
    院認聲請人之未成年子女甲○○每月基本生活費用以6,900
    元計算為適當。再按父母對於未成年子女之扶養義務，不因
    結婚經撤銷或離婚而受影響，其扶養程度應按受扶養權利者
    之需要與負扶養義務者之經濟能力及身分定之，此觀民法第
    1116條之2、第1119條之規定自明，是債務人雖與其未成年
    子女之父親李俊龍離婚，但李俊龍對其未成年子女仍負有扶
    養義務，則債務人亦可依其經濟能力請求其前配偶李俊龍負
    擔2分之1扶養費而減少其扶養費之負擔為3,450元。準此計
    算，債務人每月生活支出費用約為18,672元【計算式：債務
    人個人生活費用8,000元＋未成年子女甲○○扶養費3,450元
    ＝11,450元】。
六、又債務人於前置協商成立時雖與金融機構債權人約定自99年
    1月10日起開始繳款，惟部分金融機構債權人已將債權外賣
    與資產管理公司，而其中磊豐公司更於99年2月向本院民事
    執行處聲請執行命令向債務人強制扣薪取償（本院99年度司
    執乾字第10477號執行命令），雖債務人與金融機構債權人
    成立分期繳款之協商約定，然磊豐公司亦不受上開協商之拘
    束，而債務人每月薪資因本院強制執行扣薪之金額約為6,70
    0元，有東立工業股份有限公司99年4月23日東9901號函暨該
    函檢附之薪資明細表在卷可佐，因此，此部分扣薪金額應屬
    債務人之每月支出項目。
七、綜上所述，以債務人每月薪資收入約19,473元，扣除債務人
    每月必要支出費用11,450元及本院強制扣薪金額6,700元後
    ，僅餘1,323元，顯然無法負擔國泰人壽保險公司原提供之
    按月繳付4,137元之清償方案，堪認債務人確已達不能清償
    債務或有不能清償之虞之程度。
八、綜上所述，依債務人之收入財產及必要生活支出之情形，已
    達不能清償債務或有不能清償之虞之程度，業如前述，而債
    務人僅係一般消費者，未曾從事營業，其無擔保或無優先權
    之債務在1,200萬元以下，且債務人前曾與最大債權金融機
    構國泰人壽保險公司請求協商債務清償方案，但因不可歸責
    於己之事由，致履行上開協議顯有重大困難，且未經法院裁
    定開始清算程序或宣告破產，又查無消費者債務清理條例第
    6條第3項、第8條或第46條各款所定駁回更生聲請之事由存
    在，則債務人聲請更生，應屬有據，爰准予自99年6月14日
    17時起開始更生程序。又按法院裁定開始更生或清算程序後
    ，得命司法事務官進行更生或清算程序，必要時得選任律師
    、會計師或其他適當之自然人或法人一人為監督人或管理人
    ，消費者債務清理條例第16條第1項定有明文，查本件債務
    人聲請更生既經准許，爰併依上開規定命司法事務官進行本
    件更生程序，而裁定如主文所示。
中    華    民    國    99    年    6    月    11     日
                  民事第一庭  法  官  黃聖涵
上為正本係照原本作成
本件不得抗告
本裁定已於民國99年6月14日17時公告。
中    華    民    國    99    年    6    月    14    日
                              書記官  朱小萍

司法院資訊處製作；財團法人民間司法改革基金會備份。
